【裁判字號】    98,家上,290
【裁判日期】    990427
【裁判案由】    請求離婚
【裁判全文】
臺灣高等法院民事判決                 98年度家上字第290號
上  訴  人  戊○○
被上  訴人  甲○○
上列當事人間請求離婚事件，上訴人對於中華民國98年10月9日
臺灣新竹地方法院98年度婚字第181號第一審判決提起上訴，本
院於民國99年4月6日言詞辯論終結，判決如下：
    主  文
原判決廢棄。
被上訴人在第一審之訴駁回。                     1
第一、二審訴訟費用由被上訴人負擔。群
    事實及理由
一被上訴人起訴主張：兩造於民國（下同）66年5月28 日結婚，
  育有長子丙○○、長女乙○○、次子丁○○，惟上訴人有賭博
  （麻將、六合彩、大家樂）惡習，並以住所新竹縣新豐鄉○○
  村○○街125 號房地（下稱系爭榮華街房地）向銀行抵押貸款
  新台幣（下同）250 萬元償還賭債；將上訴人自台元紡織公司
  領取之退休金200 多萬元輸光，及將長子丙○○參加之互助會
  款標走用罄，伊屢勸不聽，甚至遭上訴人惡言相向（例如罵伊
  「討厭鬼、滾遠一點」）；上訴人於83年間用腳踢伊，表示「
  你能夠住就住，不能夠住就回老家住」），伊乃於90年間搬回
  新竹縣北埔鄉南埔村番婆坑41號老家（下稱系爭北埔鄉房屋）
  照顧年邁父親王錦昌，此後兩造未曾聯絡與往來，上訴人亦未
  曾探視王錦昌，甚至更換系爭榮華街房屋門鎖，拒絕伊回家，
  兩造間已有難以維持婚姻之重大事由，爰依民法第1052 條第2
  項規定，請求判決離婚等語。
二上訴人以：被上訴人自69年起外遇不斷，有簽賭六合彩惡習，
  未曾負擔家庭生活費用，並自行搬出系爭榮華街房屋，拒絕履
  行夫妻同居義務，即使回系爭榮華街房地亦過門不入，且伊於
  89 年間因糖尿病併發症住院，及於96 年間因右側鼻竇炎併眼
  窩膿瘍住院接受手術，被上訴人未曾探視，甚至於89年3 月21
  日擅自將被上訴人及丙○○、丁○○之戶籍遷入系爭北埔鄉房
  屋，再於89年5月2日擅自將乙○○之戶籍遷入上址，但子女仍
  與伊同住，由伊獨力扶養；伊曾要求搬到系爭北埔鄉房屋，但
  子女以兩造會吵架，爺爺會難過為由，阻止伊搬遷；於83 年4
  月21日自台元紡織公司竹北總廠退休所領取之退休金180 萬元
  及丙○○之會錢均用以投資伊之妹妹之保齡球鞋生意，但血本
  無歸；伊因經濟拮据，無奈於87年6月4日以系爭榮華街房地向
  渣打銀行貸款220 萬元以支付生活費用，嗣後伊陸續清償，迄
  今尚欠120多萬元等語，資為抗辯。
三原審為上訴人敗訴之判決，上訴人不服，提起上訴，上訴聲明
  求為：(一)原判決廢棄；(二)被上訴人在第一審之訴駁回。被上訴
  人則答辯聲明求為駁回上訴。
四得心證之理由如下：
(一)兩造於66年5月28日結婚，育有長子丙○○（67年3月19 日生）
  、長女乙○○（68年2月28日生）、次子丁○○（70年5月3 日
  生），迄今婚姻關係存續，有上訴人提出之戶籍謄本可稽（原
  審卷第6至12頁），堪予認定。
(二)被上訴人主張：上訴人有賭博（麻將、六合彩、大家樂）惡習
  ，以兩造婚後住所系爭榮華街房地向銀行抵押貸款250 萬元以
  償還賭債，並將其自台元紡織公司領取之退休金200 多萬元輸
  光，及將丙○○參加之互助會款標走用罄，經伊屢勸不聽云云
  。上訴人否認上情，抗辯：被上訴人始有簽賭六合彩惡習，且
  被上訴人未曾負擔家庭生活費用，由伊獨力扶養子女，伊於83
  年4月21日自台元紡織公司竹北總廠退休所領取之退休金180萬
  元及丙○○之會錢均用以投資伊之妹妹之保齡球鞋生意，但血
  本無歸，伊因經濟拮据，乃於87年6月4日以系爭榮華街房地向
  渣打銀行貸款220 萬元以支應生活費用等語。查證人丙○○證
  稱：「上訴人偶爾打牌消遣..我有請上訴人用我名字幫我跟會
  ，沒有拿到得標款，上訴人有需要先拿去用，我不清楚上訴人
  為什麼要將我的得標款拿去用..（問：被上訴人說上訴人愛賭
  博，輸光了退休金、你的會款及房屋抵押貸款？）我不知道。
  」（本院卷第47頁反面）；證人乙○○證稱：「上訴人偶爾會
  打麻將，不至於影響家庭生活..（問：被上訴人說上訴人愛賭
  博，輸光了退休金、房屋抵押貸款？）事後聽上訴人說投資失
  敗，不記得聽到上訴人賭博輸光錢的事。」（本院卷第48頁反
  面），及證人丁○○證稱：「兩造都會指責對方有不好的習慣
  ，但是詳細不清楚。」（本院卷第49頁），均未證實上訴人有
  賭博惡習，被上訴人復未提出證據證明其主張之事實真正，應
  認其之主張不足採信。反之，上訴人就上開抗辯之事實，業據
  提出被上訴人簽賭六合彩之簽單（本院卷第20至29頁）為證，
  被上訴人亦坦承以上開簽單簽賭六合彩，及上訴人獨力扶養子
  女等語（本院卷第16、17頁反面），堪信上訴人所辯為真正。
(三)被上訴人主張：上訴人對伊惡言相向（例如罵伊「討厭鬼、滾
  遠一點」），並於83年間用腳踢伊，表示「你能夠住就住，不
  能夠住就回老家住」），伊乃於90年間搬回老家即系爭北埔鄉
  房屋照顧父親王錦昌，上訴人亦更換系爭榮華街房屋門鎖，拒
  絕伊回家云云。上訴人則抗辯：伊於89年間因糖尿病併發症住
  院期間，被上訴人於89年3月21 日擅自將其及丙○○、丁○○
  之戶籍遷入系爭北埔鄉房屋，再於89年5月2日擅自將乙○○之
  戶籍遷入上址，其後被上訴人自行搬出系爭榮華街房屋，拒絕
  履行夫妻同居義務，即使回系爭榮華街房屋亦過門不入，伊曾
  要求搬到系爭北埔鄉房屋，但子女以兩造會吵架，爺爺會難過
  為由，阻止伊搬遷等語。查被上訴人就其主張兩造分居之原因
  ，未舉證以實其說，難以採信。反之，上訴人上開抗辯，有被
  上訴人提出之戶籍謄本（原審卷第6至9頁），及長庚醫療財團
  法人林口長庚紀念醫院99年3月9日（九九）長庚院法字第0035
  號函（本院卷第84頁）可稽，證人丙○○、乙○○亦證實上訴
  人曾要求搬到系爭北埔鄉房屋，但伊以兩造會吵架，爺爺會難
  過為由，要上訴人不要搬遷等語（本院卷第48頁），證人乙○
  ○另證實被上訴人將伊及兄弟之戶籍遷入系爭北埔鄉房屋時，
  上訴人不知情等語（本院卷第48頁反面），堪予憑採。
(四)被上訴人主張：兩造分居後不相往來，上訴人亦不曾探視王錦
  昌等語，固為上訴人所不爭執，惟查，兩造婚後之共同住所為
  系爭榮華街房屋，被上訴人自行遷出上址，由上訴人獨力扶養
  子女，被上訴人未分擔分文家庭生活費用，可見係被上訴人先
  有不履行夫妻同居、扶養義務及對子女之扶養義務等破壞婚姻
  、家庭圓滿之行為，何能苛責上訴人對被上訴人或王錦昌不再
  噓寒問暖。何況上訴人曾要求搬到系爭北埔鄉房屋，但遭子女
  反對而未搬遷，可見上訴人尚曾試圖彌補婚姻破綻，被上訴人
  始為兩造婚姻破裂之始作俑者。
(五)按民法第1052條第2項規定，有同條第1項以外之重大事由，難
  以維持婚姻者，夫妻之一方得請求離婚，但其事由應由夫妻之
  一方負責者，僅他方得請求離婚。查兩造長期分居，不相往來
  ，係因被上訴人自行遷出兩造共同住所，不履行夫妻同居、扶
  養義務及對子女之扶養義務，且對上訴人採取疏離、冷漠之態
  度所致，上訴人則無可歸責之事由，揆之前揭說明，被上訴人
  不得本於民法第1052條第2項規定，請求離婚。
五綜上所述，被上訴人本於民法第1052條第2 項規定，請求判決
  兩造離婚，為無理由，不應准許。原審為上訴人敗訴之判決，
  尚有未合。上訴意旨指摘原判決不當，求予廢棄改判，為有理
  由，自應由本院予以廢棄改判，如主文第2項所示。
六據上論結，本件上訴為有理由，依民事訴訟法第450 條、第78
  條，判決如主文。
中    華    民    國    99    年    4     月    27    日
                    民事第四庭
                        審判長法  官  張劍男
                              法  官  彭昭芬
                              法  官  翁昭蓉
正本係照原本作成。
如不服本判決，應於收受送達後20日內向本院提出上訴書狀，其
未表明上訴理由者，應於提出上訴後20日內向本院補提理由書狀
（均須按他造當事人之人數附繕本）上訴時應提出委任律師或具
有律師資格之人之委任狀；委任有律師資格者，另應附具律師資
格證書及釋明委任人與受任人有民事訴訟法第466條之1第1項但
書或第2項（詳附註）所定關係之釋明文書影本。
中    華    民    國    99    年    4     月    28    日
                              書記官  張淑芬
附註：
民事訴訟法第466條之1（第1項、第2項）：
對於第二審判決上訴，上訴人應委任律師為訴訟代理人。但上訴
人或其他法定代理人具有律師資格者，不在此限。
上訴人之配偶、三親等內之血親、二親等內之姻親，或上訴人為
法人、中央或地方機關時，其所屬專任人員具有律師資格並經法
院認為適當者，亦得為第三審訴訟代理人。

司法院資訊處製作；財團法人民間司法改革基金會備份。
